【裁判字號】    90,上訴,3677
【裁判日期】    901214
【裁判案由】    公共危險
【裁判全文】
臺灣高等法院刑事判決                            九十年度上訴字第三六七七號
    上  訴  人
    即  被  告  丙○○
    指定辯護人  本院甲○辯護人
右上訴人因公共危險案件，不服臺灣板橋地方法院九十年度訴字第五九二號，中華民
國九十年九月二十日第一審判決（起訴案號：臺灣板橋地方法院檢察署九十年度偵字
第五三０七號），提起上訴，本院判決如左：
    主  文
原判決撤銷。
丙○○放火燒燬現供人使用之住宅未遂，累犯，處有期徒刑貳年。扣案玻璃瓶貳個、
塑膠桶壹個均沒收。
    事  實
一、丙○○於民國八十年間曾犯盜匪罪，經台灣高等法院以八十一年十月十六日八十
    一年度上更(一)字第三六０號判決判處有期徒刑五年確定，於八十四年二月二十四
    日假釋出監，八十五年十月十三日假釋縮刑期滿執行完畢。又於八十八年間犯竊
    盜罪，經台灣板橋地方法院以八十八年三月三十日八十八年度易字第一０三０號
    判決判處有期徒刑四月，於八十九年五月三十一日執行完畢。丙○○患有精神分
    裂症，有混亂行為、幻視、幻聽、被害妄想現象，自八十年間起即一直延醫診療
    ，並曾多次住院治療。於九十年三月十日凌晨零時二十分許，丙○○又受到幻聽
    干擾，有強烈被害妄想與關聯妄想，對於外界事務知覺、理會及判斷作用呈現較
    普通人之平均程度顯然減退狀態，已達精神耗弱程度。適巧隔壁鄰房即現供乙○
    ○一家人居住使用之台北縣三重市○○街一五八巷八號房屋不時有較大關門、聊
    天聲響傳來，丙○○受有刺激，心生不滿，竟萌生放火燒燬該現供人居住使用之
    住宅故意，取來其所有之玻璃瓶二個、塑膠桶一個盛裝汽油，並於二個玻璃瓶瓶
    口均塞上布條俾供引火。隨即攜帶上開玻璃瓶及塑膠桶前往乙○○上開住處鐵門
    前，先將塑膠桶內汽油潑灑於地面，並將其中一個玻璃瓶瓶口之布條點燃起火。
    幸鄰居及屋內之乙○○發覺情況不好迅速報警，警員火速於丙○○點燃地面汽油
    前趕至，喝命丙○○將手上有布條燃燒之玻璃瓶放下，丙○○依言放下玻璃瓶後
    ，為警撲滅玻璃瓶火焰。警員乃於丙○○未及點燃地面汽油前予以逮捕，並扣得
    上開丙○○所有之玻璃瓶二個、塑膠桶一個。
二、案經台北縣警察局三重分局報請台灣板橋地方法院檢察署檢察官偵查起訴。
    理  由
壹、認定犯罪事實所憑之證據及理由
一、上訴人即被告丙○○於上揭時、地以其所有之玻璃瓶二個、塑膠桶一個盛裝汽油
    ，並於二個玻璃瓶瓶口均塞上布條，攜帶前往乙○○上開住處鐵門前，將塑膠桶
    內汽油潑灑於地面，並已將其中一個玻璃瓶瓶口之布條點燃起火，於點燃地面汽
    油前，警員過來將火熄滅等情，業據被告於警訊、檢察官訊問及本院審理時供述
    明白（見偵查卷第四、十四、十五頁、本院卷第二八頁），並有被告所有供作案
    使用之玻璃瓶二個、塑膠桶一個，扣案可資佐證。
二、證人乙○○於警訊中指證：被告在伊住處門前叫罵，手中拿著已點火之玻璃瓶，
    門前被潑灑汽油，伊即報警處理等語（見偵查卷第五頁）。另證人即現場處理警
    員林一統於原審具結證稱：被告當時二手各拿著一個裝汽油之玻璃瓶，其中一個
    確實已經點燃正在燃燒，伊與同事要被告將玻璃瓶放下，由同事將玻璃瓶之火熄
    滅等語（見原審卷第四一頁）。
三、證人乙○○雖於原審調查時證述被告並未將玻璃瓶上之布條點燃等語（見原審卷
    第三六、三七頁），核與被告於原審所辯情節一致，惟與被告於警訊、檢察官訊
    問及本院審理時之供述，及證人乙○○於警訊、證人林一統於原審證述情節，均
    不相符，應係有意原諒被告所為迴護之詞，不足採取，附此敘明。
四、被告在現供人居住使用之住宅門前地面潑灑汽油，並有意以手上玻璃瓶裝汽油點
    燃，以汽油為極易燃燒之物品，且滿地汽油一經點燃，火勢一發將難以收拾，客
    觀上足以燒燬他人住家，應為被告所明知。且被告於警訊已供述：係被吵到受不
    了，一時氣憤，才去買汽油，並向乙○○家潑汽油等語（見偵查卷第四頁），已
    供述有放火洩憤之意。再參酌證人乙○○於原審調查時證稱：鄰居說被告在巷子
    罵伊，說伊家人吵到他，要放火來燒伊住家（見原審卷第三六頁）；證人即接獲
    被告電話之警員蔡呈芳於原審具結證述：被告打電話到派出所說他有準備汽油彈
    ，要放火（見原審卷第八八頁）各等語。在在足堪認定被告係因心中不滿，有放
    火燒燬現供人居住使用住宅之故意。
五、按刑法上之未遂犯係指已著手於犯罪行為之實行而不遂者而言，觀之刑法第二十
    五條第一項規定即明；又預備犯則指著手實行犯罪行為前之準備行為而言。所謂
    放火，乃指故意以火力傳導於特定之目的物，使其燃燒之謂。被告既已抵達放火
    處，將汽油潑灑於地面，且點燃手中用以引火之盛裝汽油之玻璃瓶瓶口布條，已
    隨時可丟擲引燃地上易燃之汽油，足以延燒房屋釀成災害，客觀上已表現放火行
    為之外觀，且顯現放火行為之危險性，並非準備放火行為所可比擬，應認為已著
    手於放火行為之實行，雖因警員到場阻止而未致引燃地面汽油，仍應論以未遂犯
    （最高法院八十一年度台上字第九八七號、八十三年度台上字第四二０一號、八
    十六年度台上字第四三一一號判決參照）。
六、經原審函請馬偕紀念醫院鑑定被告行為時之精神狀態，據覆：依被告之病史、精
    神狀態、心理測驗報告，被告罹患精神分裂症已有多年，放火行為時仍在症狀持
    續狀態中。被告對於案發經過，雖知覺、理會、思考能力尚未完全喪失，但其能
    力已經受到幻覺與妄想之扭曲、干擾，而呈現減弱狀態。故推斷被告已達精神耗
    弱程度，但未達心神喪失程度等語，有馬偕紀念醫院九十年六月二十二日馬院醫
    精字第九ＯＯ七七四號函暨所附精神鑑定報告附卷可參（見原審卷第六二至六四
    頁）。再參酌被告行為時能從容準備適當放火用具，並以汽油潑灑，尚非對於外
    界事務全然缺乏知覺理會及判斷作用。惟被告潑灑汽油後未立即點火，卻先回家
    打電話通知警方再返回現場（見原審卷第四頁背面），舉止確有反常之處，堪信
    被告行為時因精神病症影響，雖未致心神喪失，惟已達精神耗弱程度。
七、按自首係對於未發覺之罪自首而受裁判，刑法第六十二條前段定有明文。被告先
    後自承：伊因一時情緒失控，確實有潑灑汽油，潑完就回家打電話給警察，想請
    警察來是因為怕會作出傷害別人之事；伊以電話向警員報案時係表示伊有精神分
    裂症，一時控制不了，請警員過來，送伊到精神療養院，未說伊要放火或犯罪等
    語（見原審卷第四頁背面、第七七頁）。又接到被告報案電話之警員蔡呈芳於原
    審調查時結證：有民眾打一一０，由勤務中心轉達。被告打電話表示受不了隔壁
    吵雜聲音，有準備汽油彈，要放火。被告並沒有要警員到現場阻止之意思。伊接
    到勤務中心電話後，已經通知警員趕去現場，才接到被告電話等語（見原審卷第
    八八頁）。而被告與警員通話內容，並未錄音等情，有台北縣警察局三重分局九
    十年七月二十五日九０北警重刑字第二０九０一號函可據（見原審卷第七三頁）
    ，已無法就確實通話內容再為查證。惟對照上開被告及證人蔡呈芳之陳述以觀，
    仍足認被告固有打電話給警員，然僅表達自身情緒及想法，並未陳述犯罪事實，
    及表示受裁判之意思，核與自首之要件不合。
貳、被告之辯解
一、訊據被告固坦承於上揭時、地潑灑汽油及點燃手上盛裝汽油之玻璃瓶瓶口布條，
    惟仍否認有意放火燒燬住宅，並辯稱：伊是控制不住情緒，要點火自爆自殺，並
    非要放火燒燬住宅。又伊潑灑汽油後，有打電話向警員自首犯罪等語。又被告指
    定辯護人為被告辯護稱：被告在未著手前已主動通知警方，足見被告並無放火故
    意，僅在虛張聲勢。又被告於警員抵達，即依警員指示，將已點火之玻璃瓶放下
    ，並未拒絕，應為中止未遂，並非障礙未遂等語。
二、經查，被告有放火燒燬住宅之故意等情，已如理由壹、四所述。且被告苟僅意在
    點火自殺，儘可選擇空曠處所為之，應無出以在他人家門口潑灑汽油方式之理，
    亦無必要。再被告如僅在虛張聲勢，無意點火，衡情攜帶汽油前往即足以達到威
    嚇他人目的，何致於在地面潑灑汽油，並點燃手上玻璃瓶瓶口布條，肇致極為危
    險狀態程度。
三、次查，被告雖有打電話與警員，然所為與自首要件不合等情，詳如理由壹、七所
    述，被告辯稱有自首犯罪等情，應不能採取。
四、又查，被告係於警員抵達後，經警喝命放下手中正在燃燒之玻璃瓶，並由警將之
    熄滅等情，已據證人林一統結證綦詳（見原審卷第四一頁），足證被告係因經警
    制止始行停手，並非出於己意中止放火，即與刑法第二十七條中止未遂規定不合
    。
五、綜上所述，被告及指定辯護人所辯乃卸責之詞，不足採取。事證明確，被告犯行
    堪以認定，應依法論科。
、論罪科刑之理由及對原判決之審查
一、核被告所為，係犯刑法第一百七十三條第三項、第一項燒燬現供人使用之住宅未
    遂罪。
二、按以空玻璃瓶，內裝汽油或柴油等，於瓶口填塞布條所製成之土製汽油彈，經點
    火拋擲撞擊後，使玻璃瓶破碎，汽油或柴油等飛濺，並引起揮發性燃燒，該類危
    險物品認具殺傷力或破壞性，但因瓶內無炸藥及爆炸裝置，為非爆發性燃燒，認
    純屬一般之油彈，非屬爆裂物等情，有內政部警政署刑事警察局八十八年一月五
    日八七刑偵五字第一００四二０號函可據（見原審卷第二二、二三頁）。證人林
    一統結證稱：被告僅將汽油裝在玻璃瓶裡面，並沒有炸藥裝置等語（見原審卷第
    四一頁）。是公訴人認被告係觸犯刑法第一百七十六條、第一百七十三條第三項
    以爆裂物炸燬現供人使用之住宅之準放火罪，容有未洽，惟社會基本事實同一，
    起訴法條應予變更。
三、被告前有如事實欄所載之犯罪、科刑及徒刑之執行情形，有台灣高等法院檢察署
    刑案紀錄簡覆表在卷可稽。被告受有期徒刑執行完畢後，五年內再犯有期徒刑以
    上之本罪，為累犯，應依刑法第四十七條規定，除法定本刑為無期徒刑部分，依
    刑法第六十五條第一項規定不得加重外，仍就有期徒刑部分加重其刑。又被告行
    為時處於精神耗弱狀態，應依刑法第十九條第二項規定，減輕其刑。被告已著手
    放火行為之實行，但未生燒燬他人住宅之結果，為未遂犯，爰依刑法第二十六條
    前段規定遞予減輕其刑。
四、原審以被告罪證明確，據以論罪科刑，固非無見。惟原判決論以累犯，於判決理
    由中漏未說明，尚有未洽。被告上訴意旨，否認犯罪，指摘原判決不當，提起上
    訴，雖無理由。惟原判決既有上開可議之處，即屬無可維持，應由本院予以撤銷
    改判。
五、爰審酌被告素行不良，僅因細故即縱火燒屋，對一般社會大眾安全威脅頗大，惡
    性不輕。惟仍姑念被告尚未點燃地面汽油，並未造成重大危害，且被害人亦表示
    體諒被告精神狀況，不願追究。並斟酌被告犯罪之動機、生活狀況並犯罪後態度
    等一切情狀，量處如主文第二項所示之刑。
六、扣案玻璃瓶兩個、塑膠桶一個，為被告所有供犯罪所用之物，業據被告陳明在卷
    （見原審卷第九八頁），應依刑法第三十八條第一項第二款規定沒收。至另扣案
    水果刀一把，與被告放火行為無涉，爰不予宣告沒收，併予敘明。
肆、適用之法律
一、刑事訴訟法第三百六十九條第一項前段、第三百六十四條、第二百九十九條第一
    項前段、第三百條。
二、刑法第一百七十三條第三項、第一項、第四十七條、第十九條第二項、第二十六
    條前段、第三十八條第一項第二款。
本案經檢察官何明楨到庭執行職務。
中      華      民      國      九十      年      十二    月    十四    日
                              臺灣高等法院刑事第二十庭
                                  審判長法  官  葉  麗  霞
                                        法  官  段  景  榕
                                        法  官  李  錦  樑
右正本證明與原本無異。
如不服本判決應於收受送達後十日內向本院提出上訴書狀，其未敘述上訴之理由者並
得於提起上訴後十日內向本院補提理由書（均須按他造當事人之人數附繕本）。
                                        書記官  郭  台  發
中      華      民      國      九十      年      十二    月  十七    日
附錄    本判決論罪科刑法條：
刑法第一百七十三條第一項、第三項。
放火燒燬現供人使用之住宅或現有人所在之建築物、礦坑、火車、電車或其他供水、
陸、空公眾運輸之舟、車、航空機者，處無期徒刑或七年以上有期徒刑。
失火燒燬前項之物者，處一年以下有期徒刑、拘役或五百元以下罰金。
第一項之未遂犯罰之。
預備犯第一項之罪者，處一年以下有期徒刑、拘役或三百元以下罰金。


司法院資訊處製作；財團法人民間司法改革基金會備份。
